【裁判字號】    95,上訴,1162
【裁判日期】    950530
【裁判案由】    證券交易法
【裁判全文】
臺灣高等法院刑事判決                95年度上訴字第1162號
上  訴  人  臺灣士林地方法院檢察署檢察官
被      告  甲○○
上列上訴人因被告證券交易法案件，不服臺灣士林地方法院94年
度訴字第495號，中華民國95年2月22日第一審判決（聲請簡易處
刑案號：臺灣士林地方法院檢察署94年度偵字第4455號），提起
上訴，本院判決如下：
    主  文
上訴駁回。
    理  由
一、本案經本院審理結果，認第一審判決對被告甲○○為無罪之
    諭知，核無不當，應予維持，並引用第一審判決書記載之證
    據及理由（如附件）。
二、檢察官上訴意旨略以：(一)原審判決雖據行政院金融監督管理
    委員會證券期貨局94年10月l9日證登期二字第0940147250號
    函釋認被告違約交易數量占當日各該股票市場成交量之比例
    甚低，而認被告所為顯然不足以影響證券市場秩序。然細究
    被告違約交割之7 檔股票中，「寶來38」佔當日市場成交量
    3.84%，「中信l9」佔當日市場成交量3.32%，「大華26」佔
    當日市場成交量3.39 %，且自當時大盤走勢觀之，「華映」
    、「中信19」、「大華26」、「奇美電」、「廣輝」均呈下
    跌走勢，其中「奇美電」跌幅更高達16.55%、「廣輝」跌幅
    亦高達 8.28%，豈能謂無影響證券交易秩序。(二)股票集中交
    易市場，係採電腦交易，買賣雙方均非特定，單方違約無論
    金額高低，因連鎖反應之結果，皆足以影響市場秩序。另依
    臺灣證券交易所股份有限公司營業細則第91條規定，委託人
    違約交割時證券經紀商要代辦交割手續，立法目的即係避免
    影響市場交易秩序，惟此利益不能歸被告，而係整個市場操
    作之結果。由此益見，被告之違約交割已足以影響市場交易
    秩序，否則何需有上開規定強行制約。(三)再自證券交易法第
    155條第l項第l 款規定觀之，構成要件係謂「足以影響市場
    秩序者」，而非「重大影響市場秩序者」或「已影響市場秩
    序者」，如此之用語乃與刑法偽造文書罪章之「足以生損害
    於公眾或他人者」之構成要件一致，依向來最高法院見解，
    所謂足以生損害於公眾或他人，以有損害之虞為已足，不以
    實際發生損害為必要(最高法院47年臺上字第193號判例參照
    ），同理解釋，於此凡有影響市場秩序之可能性即可，故被
    告違約交割後，倘無影響市場秩序之虞，豈需證券經紀商代
    為辦理交割手續。原審判決疏慮及此，遽認被告無罪，難認
    妥適等語。
三、按違反證券交易法第155條第1項第1 款規定所謂集中交易市
    場報價，業經有人承諾接受而不實際成交或不履行交割，須
    足以影響市場秩序者，始依同法第171條第1項第1 款規定處
    罰。而所謂「足以影響市場秩序」，應視實際報價數量、金
    額之多寡，視其具體情形，並參酌證券主管機關之意見，以
    為認定，並非所有違約交割均應負該條刑責。若以：證券交
    易法第155條第1項第1 款規定之所謂足以影響市場秩序者，
    係指市場秩序有因此而受影響之危險即可構成，至於市場秩
    序是否確實因而受到損害或影響，並非所問，且股票市場每
    日買進之數量、金額與其賣出之數量、金額相抵必歸於零，
    一買必有一賣，否則整個證券市場之應交割金額將無法達到
    平衡（歸零），投資人買賣股票時，自當備妥資金或股票準
    備履行交割義務，否則人人均藉詞違法不履行交割，則證券
    交易市場秩序必無從維持，故違約金額之大小並非構成證券
    交易法第155條第1項第1 款之必要條件，從而是否影響市場
    交易秩序，不能以行為人違約交割金額與代墊之證券商每日
    營業額之比例觀之，行為人既係委託證券業者在集中市場報
    價買賣股票，業經有人承諾接受，其不補足買賣相抵差額而
    不履行交割義務，自足影響市場秩序等為由，即以行為人一
    有不履行交割之行為，不管其實際報價數量及違約交割之金
    額多少，均認已足以影響市場秩序，而成立上開罪行，實難
    謂無適用法則不當之違誤（最高法院94年度臺上字第1036號
    判決、94年度臺上字第227號判決意旨參照)。是原審檢察官
    上訴理由以刑法偽造文書罪章之「足以生損害於公眾或他人
    者」之構成要件相類比，並引用臺灣證券交易所股份有限公
    司營業細則第91條規定，稱：凡有影響市場秩序之可能性或
    之虞者即可構成犯罪，且單方違約無論金額高低，因連鎖反
    應之結果，皆足以影響市場秩序云云，其法律見解尚有未當
    ，自不足採。而依主管機關即行政院金融監督管理委員會證
    券期貨局94年10月l9日證登期二字第0940147250號函之意見
    ，所謂「足以影響市場秩序」，係就行為人違約交割總金額
    或對單一有價證券違約金額、過去對其違約有價證券之交易
    是否有異常之情事，據以研判行為人違約申報後對整體證券
    市場或單一有價證券之成交量或成交價是否有影響而定（見
    原審卷第9頁）。
四、次按刑事訴訟法第161條第1項規定：檢察官就被告犯罪事實
    ，應負舉證責任，並指出證明之方法。因此，檢察官對於起
    訴之犯罪事實，應負提出證據及說服之實質舉證責任。倘其
    所提出之證據，不足為被告有罪之積極證明，或其指出證明
    之方法，無從說服法院以形成被告有罪之心證，基於無罪推
    定之原則，自應為被告無罪判決之諭知（最高法院92年臺上
    字第128號判例意旨參照)。查：就公訴人上訴意旨所指之「
    寶來38」、「中信l9」、「大華26」、「華映」、「中信19
    」、「大華26」、「奇美電」、「廣輝」等有價證券，原審
    已依據主管機關即行政院金融監督管理委員會證券期貨局94
    年10月l9日證登期二字第0940147250號函檢送之交易分析意
    見書提供之數據，詳述被告違約交割之各個有價證券之違約
    數量於違約期間占各該有價證券市場成交量之百分比區間、
    各個有價證券於違約後3 個營業日之走勢、以及同類股之走
    勢，並本於該分析意見書所載：被告違約交割數量占各該有
    價證券市場成交量百分比例介於3.84%至0.04%之間，比例並
    不高，而其中跌幅較同類股及大盤為大之「奇美電」、「廣
    輝電」，被告違約數量占當日各該股票市場成交量僅分別為
    0.05%、0.04%，其比例皆甚低，被告違約顯非影響各該股票
    股價下跌之原因，而認定不論就被告違約總金額或單一有價
    證券違約金額觀察，因占各該有價證券當日成交量之比例甚
    低，顯不足以影響整體證券市場或單一有價證券之成交量、
    成交價，其行為顯然不足以影響證券市場秩序，實屬有據，
    茲不再贅述。原審檢察官將被告各違約有價證券之交割數量
    占各該有價證券市場成交量百分比例與各該有價證券之跌幅
    切割以觀，並忽視同類股之走勢亦應為判斷之依據，復未提
    出任何相對鑑定意見以說明被告違約交割行為對各該有價證
    券之成交量及走勢確有影響，僅以疑問句：豈能謂無影響證
    券交易秩序云云，質疑原審判決之認定，自與前揭刑事訴訟
    法第161條第1項：檢察官就被告犯罪事實應負舉證責任規定
    之意旨不合。
五、綜上，被告之違約交割行為，尚查無「足以影響市場秩序」
    之情形，依前揭說明，自不能以證券交易法第171條第1項第
    1 款之刑罰規定相繩，檢察官上訴意旨猶執前詞指摘原審判
    決不當，核無理由，應予駁回。
據上論結，應依刑事訴訟法第373條、第368條，判決如主文。
本案經檢察官姜貴昌到庭執行職務。
中    華    民    國    95    年    5     月    30    日
                  刑事第九庭    審判長法  官  官有明
                                      法  官  李文成
                                      法  官  王復生
以上正本證明與原本無異。
如不服本判決，應於收受送達後十日內向本院提出上訴書狀，其
未敘述上訴之理由者並得於提起上訴後十日內向本院補提理由書
（均須按他造當事人之人數附繕本）。
                                      書記官  王宜玲
中    華    民    國    95    年    6     月    8     日


司法院資訊處製作；財團法人民間司法改革基金會備份。
